臺灣高等法院花蓮分院民事判決  
111年度上易字第24號
上  訴  人  黃金淡  

訴訟代理人  吳明益律師
            闕言霖律師
被 上訴 人  許承宜  

訴訟代理人  湯文章律師
上列當事人間請求返還不當得利事件，上訴人對於中華民國111
年3月25日臺灣花蓮地方法院110年度訴字第291號第一審判決提
起上訴，本院於111年9月15日言詞辯論終結，判決如下：
    主  文
上訴駁回。
第二審訴訟費用由上訴人負擔。
    理  由
壹、程序部分：按在第二審為訴之變更或追加，非經他造同意，
    不得為之，但擴張或減縮應受判決事項之聲明者，不在此限
    ，民事訴訟法第446條第1項、第255條第1項第3款定有明文
    。本件上訴人原起訴聲明為被上訴人應給付上訴人新臺幣（
    下同）100萬元，及自民國110年7月21日起至清償日止，按
    週年利率百分之5計算之利息。嗣於本院審理時變更聲明為
    被上訴人應給付上訴人160萬元，及自110年7月21日起至清
    償日止，按週年利率百分之5計算之利息，核屬擴張應受判
    決事項之聲明，依前揭規定，應予准許。
貳、實體部分：　　
一、上訴人主張：伊於92年間購置系爭房地，考量伊當時離婚訴
    訟進行中、為免財產糾紛，遂將系爭房地所有權借名登記予
    伊當時員工即被上訴人，伊仍繼續居住使用系爭房地，並與
    被上訴人交往、於系爭房地同居。詎被上訴人嗣未經伊同意
    ，將系爭房地出售予第三人並於99年1月27日移轉所有權登
    記，因而獲利1,000萬元，且未如其所承諾，將出售系爭房
    地所得價款另購新居與伊同居，爰依民法第179條及第544條
    之法律關係，請求被上訴人返還出售系爭房地之不當得利，
    並先為部分請求，聲明：被上訴人應給付上訴人100萬元，
    及自110年7月21日起至清償日止，按週年利率百分之5計算
    之利息。
二、被上訴人則以：系爭房地實為伊出資購買，兩造間就系爭房
    地並無借名登記關係存在，上訴人並未舉證以實，其於系爭
    房地出售後10餘年始為本件請求，顯違常理。上訴人前為追
    求伊雖多有饋贈，倘其真有出資協助購買系爭房地，至多僅
    一般贈與之法律關係，本件請求為無理由等語，資為抗辯。
    並聲明：上訴人之訴駁回。
三、原審判決上訴人敗訴，上訴人不服提起上訴，上訴聲明：㈠
    原判決廢棄。㈡被上訴人應給付上訴人160萬元，及自111年7
    月21日起至清償日止，按週年利率百分之5計算之利息。被
    上訴人答辯聲明：上訴駁回。
四、本院判斷：
　㈠按「借名登記」契約，謂當事人約定一方將自己之財產以他
    方名義登記，而仍由自己管理、使用、處分，他方允就該財
    產為出名登記之契約。其成立側重於借名者與出名者間之信
    任關係，在性質上應與委任契約同視。倘其內容不違反強制
    、禁止規定或公序良俗者，固應賦予無名契約之法律上效力
    ，並類推適用民法委任之相關規定，惟借名登記契約究屬於
    「非典型契約」之一種，仍須於雙方當事人，就一方將自己
    之財產以他方名義登記，而仍由自己管理、使用、處分，他
    方允就該財產為出名登記，相互為合致之意思表示，其契約
    始克成立。準此，當事人之一方如主張與他方有借名登記關
    係存在，自應就借名登記契約確已成立之事實，負舉證責任
    （最高法院100年度台上字第1972號民事判決參照）。
　㈡本件上訴人固以被上訴人所提出系爭房地落成時邀請親友前
    來祝賀落成之邀請函上載有上訴人為屋主名義，是上訴人應
    確為所有權人。惟查，該邀請函上所謂「屋主」之署名，係
    兩造共同為之，非僅上訴人單獨署名，為兩造所不爭 （見
    原審卷第126頁），此僅係代表兩造共同以男女主人身分邀
    請他人共享新屋落成喜悅，而並不能據此即謂兩造間必定有
    借名登記關係存在。且被上訴人既能將系爭房地出售，則兩
    造間是否係約定一方將自己之財產以他方名義登記，而仍由
    自己管理、使用、處分，即非無疑。上訴人亦自承伊並無就
    系爭房地有管理、使用、處分之證據（見本院卷第113頁）
    。除此之外，上訴人復未舉證證明與被上訴人間有何借名登
    記關係存在，是上訴人主張系爭房地係借名登記在被上訴人
    名下等語，並不足採。況被上訴人既為系爭房地之登記名義
    人，其將系爭房地出售，即屬有權處分，自難謂其取得價金
    ，屬不當得利（最高法院106 年度第3次民事庭會議參照）
    。
　㈢至上訴人主張向地政機關調閱相關資料，經花蓮縣花蓮地政
    事務所以花地所登字第1100010398號函說明以（見原審卷第
    107頁）：本所收件字號花資登字第45490號買賣登記案及92
    年花資總字第280號建物所有權第一次登記案，相關申請書
    件因逾檔案法保存15年規定期限，業經本所依法銷毀在案，
    歉無法提供。是上訴人聲請調查系爭房地手抄本部分，亦經
    地政機關說明業已銷毀，自無再調查之可能，併予敘明。
五、綜上所述，上訴人依民法第179條不當得利之法律關係，請
    求被上訴人給付160萬元本息，尚屬無據，不應准許。原審
    判決上訴人敗訴，於法並無不合，上訴意旨求為廢棄改判，
    自無理由，其上訴應予駁回。
六、本件事證已臻明確，兩造其餘主張、陳述及所提之證據暨攻
    擊防禦方法，經本院審酌後，認均與本案判決結果無影響，
    爰不一一論列，附此敘明。
據上論結，本件上訴為無理由，依民事訴訟法第449條第1項、第
78條，判決如主文。　　
中　　華　　民　　國　　111 　年　　10　　月　　6 　　日
                  民事庭審判長法   官 張宏節
　　　　　　　　　　　　　　　法   官 張健河
　　　　　　　　　　　　　　　法   官 林恒祺 
以上正本係照原本作成。
如不服本判決，應於收受送達後20日內向本院提出上訴書狀，其
未表明上訴理由者，應於提出上訴後20日內向本院補提理由書狀
（均須按他造當事人之人數附繕本）。上訴時應提出委任律師或
具有律師資格之人之委任狀；委任有律師資格者，另應附具律師
資格證書及釋明委任人與受任人有民事訴訟法第466條之1第l項
但書或第2項（詳附註）所定關係之釋明文書影本。如委任律師
提起上訴者，應一併繳納上訴審裁判費。
中　　華　　民　　國　　111 　年　　10　　月　　11　　日
                              書記官  蔣若芸
附  註：
民事訴訟法第466條之1（第1項、第2項）：
對於第二審判決上訴，上訴人應委任律師為訴訟代理人。但上訴
人或其法定代理人具有律師資格者，不在此限。
上訴人之配偶、三親等內之血親、二親等內之姻親，或上訴人為
法人、中央或地方機關時，其所屬專任人員具有律師資格並經法
院認為適當者，亦得為第三審訴訟代理人。